臺灣高雄地方法院民事判決　　　　　　　93年度保險字第83號
原　　　告　丁○○
訴訟代理人　侯勝昌　律師
　　　　　　陳裕文　律師
　　　　　　楊靖儀　律師
上　一　人　陳正男　律師
複　代理人
被　　　告　國泰人壽保險股份有限公司
法定代理人　壬○○
訴訟代理人　己○○
　　　　　　辛○○
參　加　人　庚○○
訴訟代理人　龍毓梅　律師
　　　　　　吳永茂　律師
上　一　人　羅玲郁　律師
複　代理人
上列當事人間請求給付保險金事件，本院於96年7 月27日言詞辯
論終結，判決如下：
    主  文
被告應給付原告新臺幣壹佰玖拾捌萬參仟參佰肆拾肆元及自民國
九十三年三月二十六日起至清償日止，按週年利率百分之十計算
之利息。
訴訟費用由被告負擔，參加訴訟費用由參加人負擔。
本判決於原告以新臺幣陸拾陸萬貳仟元為被告供擔保後，得假執
行；但被告如以新臺幣壹佰玖拾捌萬參仟參佰肆拾肆元為原告預
供擔保，得免為假執行。
    事實及理由
一、本件原告主張：訴外人林進福於民國74年8 月22日以自己為
    被保險人，向被告投保「國泰增值123 養老保險契約」（保
    單號碼：0000000000號，下稱系爭保險契約），保險期間自
    74年8 月23日起至94年8 月22日止，指定之身故受益人為乙○○、戊○○、丙○○及原告4 人。嗣訴外人林建福於93年
    2 月間變更系爭保險契約之身故受益人為原告，並經被告批
    註，故系爭保險契約之身故受益人業已變更為原告。茲因訴
    外人林建福於93年2 月26日死亡，且原告於93年3 月10日依
    保險法第34條第1 項之規定，向被告申請理賠，被告並未給
    付保險金，爰依保險契約之法律關係，提起本訴，請求被告
    給付保險金及依保險法第34條第2 項規定計算之遲延利息。
    並聲明求為判決：被告應給付原告新臺幣（下同）198 萬
    3,344 元及自93年3 月26日起至清償日止，按年息10% 計算
    之利息，並願供擔保請准宣告假執行。
二、被告抗辯：訴外人林進福與被告簽訂系爭保險契約時，指定
    之身故受益人為乙○○、戊○○、丙○○及原告4 人，嗣先
    於79年9 月21日追加指定參加人為身故受益人，再於79年9
    月27日變更身故受益人為參加人1 人，復於80年3 月13日變
    更滿期受益人為參加人1 人，繼又於93年2 月5 日變更滿期
    受益人及身故受益人為原告1 人，被告雖於93年2 月5 日業
    已收受以訴外人林進福之名義所制作，申請變更系爭保險契
    約身故受益人之保險契約內容變更／保單補發／契約轉換／
    集體彙繳申請書（下稱系爭變更申請書），並批註同意，惟
    因參加人主張訴外人林進福於93年2 月5 日變更受益人之程
    序尚有瑕疵，被告否認訴外人林進福已將系爭保險契約之身
    故受益人變更為原告。又系爭保險契約之身故受益人尚未確
    定，被告不能對於原告給付保險金，以免蒙受重覆給付之危
    險，被告乃因不可歸責於自己之事由，以致尚未給付保險金
    ，應自系爭保險契約身故受益人確定時起，始負給付遲延利
    息之責。另證人乙○○於本院94年11月23日言詞辯論時證述
    訴外人林建福變更原告為系爭保險契約身故受益人之情節，
    核與被告於93年4 月間調查所知之情形並不相符等語。並聲
    明求為判決：原告之訴及假執行之聲請均駁回，如受不利判
    決，願供擔保請准免為假執行。
三、參加人為被告辯以：系爭變更申請書上「林進福」之簽名，
    核與系爭保險契約之要保申請書及前2 次變更受益人之受益
    人變更申請書上「林進福」簽名不符，亦與訴外人林進福於
    74年11月1 日簽訂之買賣契約上之簽名不合，且系爭變更聲
    請書上「林進福」印章之印文，明顯較諸系爭保險契約之要
    保申請書及及前2 次受益人變更申請書上印章之印文為大，
    足見並非訴外人林進福印章之印文。且訴外人林建福於92年
    11月28日即因為腹中腫瘤住院，於93年2 月26日病重身亡，
    不可能於病重之時，向被告申請變更受益人，況訴外人林建
    福住院期間，均由參加人細心照料，原告及訴外人林建福之
    其他子女均不聞不問，訴外人林建福豈會將身故受益人變更
    為原告，原告應係偽造訴外人林進福之簽名，冒用訴外人林
    進福之名義，將系爭保險契約之身故受益人由參加人變更為
    原告。又若訴外人林進福確有變更身故受益人，何不提出原
    有之系爭保險契約及原先使用之印章，以致有印章不符之爭
    議。另證人甲○○、乙○○於本院94年11月23日言詞辯論時
    證述訴外人林進福於系爭變更聲請書上簽名時在場之人，與
    原告於94年4 月27日所出具說明書（下稱系爭說明書）之記
    載不符，若訴外人林進福確有變更身故受益人，證人甲○○
    、乙○○於本院94年11月23日言詞辯論時證述當時在場之人
    ，何以與系爭說明書所載當時在場之人不符等語。
四、兩造不爭執之事項：
  (一)訴外人林進福於74年8 月22日以自己為被保險人，向被告投
    保系爭保險契約，保險期間自74年8 月23日起至94年8 月22
    日止，指定之身故受益人為乙○○、戊○○、丙○○及原告
    4 人。
  (二)被告於93年2 月5 日收受以訴外人林進福之名義所制作，申
    請變更系爭保險契約身故受益人之系爭變更申請書，並批註
    同意。
  (三)訴外人林進福於93年2 月26日死亡，被告因系爭保險契約之
    被保險人即訴外人林建福死亡，依系爭保險契約之約定，應
    給付身故受益人保險金198 萬3,344 元。
  (四)原告於93年3 月10日向被告申請理賠，被告並於同日收受原
    告之申請。
六、本件之爭點：
  (一)原告於訴外人林進福死亡時，是否為系爭保險契約之身故受
    益人？
  (二)原告依系爭保險契約之約定，所得請求之金額？
七、得心證之理由：
  (一)原告於訴外人林進福死亡時，是否為系爭保險契約之身故受
    益人？
    1.本件原告主張訴外人林建福於93年2 月間，變更系爭保險
      契約之身故受益人為原告，並經被告批註，故系爭保險契
      約之身故受益人業已變更為原告之事實，為被告及參加人
      所否認，而以前揭情詞置辯。查：
      (1)系爭變更申請書明確記載系爭保險契約之身故受益人變
        更為丁○○之意旨（參見本院卷卷(一)第23頁）。且證人
        即原告之叔甲○○於本院言詞辯論時，證稱：訴外人林
        建福填載系爭變更申請書時，伊在現場，訴外人林進福
        簽名時尚有原告及林政賢、林政宏、丙○○在場等語（
        參見本院94年11月23日言詞辯論筆錄，本院卷第130 頁
        ）；證人即原告之兄乙○○於本院言詞辯論時，結稱：
        訴外人林建福填載系爭變更申請書時，伊在現場，當時
        尚有伊叔甲○○及伊弟3 人在場，系爭變更申請書上丁○○、林建福均係訴外人林進福親筆所書等語（參見本
        院94年11月23日言詞辯論筆錄，本院卷第135 頁、第
        137 頁），互核相符，可知系爭變更申請書確係訴外人
        林進福本人制作。
      (2)至參加人雖為被告辯稱：證人甲○○、乙○○於本院94
        年11月23日言詞辯論時證述訴外人林進福於系爭變更聲
        請書上簽名時在場之人，與原告所出具系爭說明書之記
        載不符，若訴外人林進福確有變更身故受益人，證人甲○○、乙○○於本院94年11月23日言詞辯論時證述當時
        在場之人，何以與系爭說明書所載當時在場之人不符云
        云，被告亦辯稱：證人乙○○於本院94年11月23日言詞
        辯論時證述訴外人林建福變更原告為系爭保險契約身故
        受益人之情節，核與被告於93年4 月間調查所知之情形
        並不相符云云，並提出事故確認報告書影本1 份為證。
        惟查，人之記憶有限，除就特殊事件，可能印象深刻而
        記憶清晰外，就其餘之事件，多僅能為大概之記憶，而
        隨著時間之流逝，記憶亦逾為模糊，且訴外人林進福於
        系爭變更聲請書上簽名時在場之人，又無特殊而足以使
        人印象深刻之處，原告於出具系爭說明書時，因記憶不
        清，以致對於訴外人林進福於系爭變更聲請書上簽名時
        在場之人之細微末節，記憶不清，亦與常情無違，參諸
        系爭說明書對於訴外人林進福親自於系爭變更聲請書上
        簽名等基本事實之陳述，核與證人甲○○、乙○○於本
        院94年11月23日言詞辯論時之證言，並無不符，足認證
        人甲○○、乙○○於本院94年11月23日言詞辯論時證言
        ，應堪採信，參加人以若訴外人林進福確有變更身故受
        益人，證人甲○○、乙○○於本院94年11月23日言詞辯
        論時證述當時在場之人，何以與系爭說明書所載當時在
        場之人不符為由，認訴外人林進福應未申請變更系爭保
        險契約身故受益人，自不足採。次查，被告提出之事故
        確認報告書影本1 份，每頁下方雖均有原告及證人乙○○之簽名，惟查，訴外人林建福為男性，輸卵管則為女
        性之生殖器官，訴外人林建福應無罹患輸卵管癌之可能
        ，然事故確認報告書卻記載「被保人在92.11.20左右，
        因背痛到健仁HP 求 診住院，但檢查不出來病因，出院
        後轉長庚HP經檢查才知是『輸卵管癌』並已轉移腹部，
        立即安排開刀，並行電療，於93年2 月26日不治死亡」
        等語（參見本院卷卷(一)第149 頁），可知被告之從業人
        員所制作之前揭事故確認報告書之記載並不嚴謹，其上
        記載之內容，是否確係原告或證人乙○○陳述之內容，
        實有可議，自不能以前揭由被告之從業人員所制作，記
        載之內容尚有可議之事故確認報告書之記載，即認證人
        乙○○，甚或證人甲○○於本院94年11月23日言詞辯論
        時所為之證言，不足採信。
      (3)再參加人雖為被告另以前情詞置辯。經查：
        (甲)內政部警政署刑事警察局（下稱刑事警察局）乃國內
          具有公信力之筆跡鑑定單位，惟經臺灣高雄地方法院
          檢察署將系爭變更申請書，及安嘉鋼鐵有限公司交運
          單、昆元鋼鐵企業有限公司估價單、不動產房屋買賣
          契約書，及原告書寫之「林進福」筆跡資料，送請刑
          事警察局鑑定系爭變更申請書上之「林進福」筆跡是
          否與訴外人林進福筆跡或原告筆跡相符，刑事警察局
          認經以實體顯微鏡放大檢視之鑑定方法，鑑定結果認
          系爭變更申請書上「林進福」簽名字跡經放大檢視，
          發現有遲滯、顫抖…等不自然之現象，故是否相符一
          節，歉難鑑定等情，有刑事警察局96年5 月18日刑鑑
          字第0960065203號函附於臺灣高雄地方法院檢察署95
          年度偵字第10897 號案卷足稽，業經本院依職權調閱
          上開案卷核閱無訛，可知刑事警察局亦不能對於系爭
          變更申請書上之「林進福」筆跡進行鑑定，參加人並
          未舉證證明刑事警察局前揭難以對於系爭變更申請書
          上「林進福」簽名進行鑑定之結論，有何違反筆跡鑑
          定理論或專業知識之情形，復未具體說明其係如何為
          筆跡之鑑定，空言為被告辯稱：系爭變更申請書上「
          林進福」之簽名，核與系爭保險契約之要保申請書及
          前2 次變更受益人之受益人變更申請書上「林進福」
          簽名不符，亦與訴外人林進福於74年11月1 日簽訂之
          買賣契約上之簽名不合云云，自不足採。
        (乙)一般人多有數顆印章，復無證據證明訴外人林進福生
          前僅有1 顆印章，參加人徒以系爭變更聲請書上要保
          人印章之印文，明顯較諸系爭保險契約之要保申請書
          及及前2 次受益人變更申請書上印章之印文為大，即
          認系爭變更聲請書上印章之印文，並非訴外人林進福
          印章之印文，亦無足取。
        (丙)訴外人林建福自92年11月28日至93年2 月23日期間意
          識清醒，依據於財團法人長庚紀念醫院（高雄）分院
          （下稱長庚醫院）病歷中之紀錄於93年1 月31日至93
          年2 月4 日期間應有理解及自行簽名之能力，有長庚
          醫院94年2 月25日94長庚院高字第420101號函在卷可
          按（參見本院卷卷(一)第71頁），足認被告於住院期間
          ，意識清醒，尚有理解及自行簽名之能力，且於臨終
          之際，交待後事，分配所有之財產，原屬事理之常，
          參加人為被告辯稱：訴外人林建福於92年11月28日即
          因為腹中腫瘤住院，於93年2 月26日病重身亡，不可
          能於病重之時，向被告申請變更受益人，自不足採。
          又縱令子女平時疏於關心，父母因舐犢情深，仍願贈
          與子女財產或將子女列為保險契約之受益人者，所在
          多有，參加人為被告辯稱：訴外人林建福住院期間，
          均由參加人細心照料，原告及訴外人林建福之其他子
          女均不聞不問，縱或屬實，亦難認訴外人林建福並無
          將系爭保險契約之身故受益人變更為原告之可能，參
          加人據以推論：原告應係偽造訴外人林進福之簽名，
          冒用訴外人林進福之名義，將系爭保險契約之身故受
          益人由參加人變更為原告云云，亦不足採。
        (丁)申請變更系爭保險契約之身故受益人之際，未提出原
          有之系爭保險契約及原先使用印章之原因非一，或因
          怠於找尋原有之系爭保險契約及原先使用印章，或因
          原有之系爭保險契約及原先使用印章係由變更前之身
          故受益人保管之中，為免拿取原有之系爭保險契約及
          原先使用印章時，多生事端或口角，或因他人冒名申
          請，皆有可能，非可盡推為他人冒名申請一端，況被
          告於93年2 月5 日收受系爭變更申請書，受理變更受
          益人之申請以後，從未要求訴外人林進福應提出原有
          之系爭保險契約及原先使用之印章，可見並無印章不
          符之爭議，參加人以若訴外人林進福確有變更身故受
          益人，何不提出原有之系爭保險契約及原先使用之印
          章，以致有印章不符之爭議為由，即認應係原告冒名
          申請，亦無足取。
        (戊)從而，參加人為被告所為之前揭辯解，均不足採。
      (4)綜上所陳，原告主張訴外人林建福於93年2 月間變更系
        爭保險契約之身故受益人為原告，並經被告批註，系爭
        保險契約之身故受益人業已變更為原告之事實，應堪信
        為真正。
  (二)原告依系爭保險契約之約定，所得請求之金額？
    1.按人壽保險人於被保險人在契約規定年限內死亡，或屆契
      約規定年限而仍生存時，依照契約負給付保險金額之責，
      保險法第101 條定有明文。查系爭保險契約之被保險人即
      訴外人林進福既於該契約規定年限內死亡，且被保險人即
      訴外人林進福死亡時，指定之身故受益人為原告，被告對
      於原告自負有給付保險金之責。又被告因系爭保險契約之
      被保險人即訴外人林建福死亡，依系爭保險契約之約定，
      應給付身故受益人保險金198 萬3,344 元，為兩造所不爭
      執。原告請求被告給付保險金198 萬3,344 元，自屬正當
      。
    2.復按，保險人應於要保人或被保險人交齊證明文件後，於
      約定期限內給付賠償金額，無約定期限者，應於接到通知
      後15日內給付之。保險人因可歸責於自己之事由致未在前
      項規定期限內為給付者，應給付遲延利息年利1 分，保險
      法第34條第1 項、第2 項分別定有明文。查原告主張於93
      年3 月10日向被告為理賠之申請，為被告於言詞辯論時自
      認（參見本院96年7 月11日言詞辯論筆錄，本院卷卷(二)第
      40頁），而系爭保險契約，復未約定給付之期限，有系爭
      保險契約之契約條款1 份在卷可按（參見本院卷卷(一)第55
      頁至60頁），揆諸前揭規定，被告自應於接到通知後15日
      內給付保險金。至被告雖辯稱：系爭保險契約之身故受益
      人尚未確定，被告不能對於原告給付保險金，以免蒙受重
      覆給付之危險，被告乃因不可歸責於自己之事由，以致尚
      未給付保險金，應自系爭保險契約身故受益人確定時起，
      始負給付遲延利息之責云云。惟查，觀之系爭變更申請書
      背面（參見本院卷卷(一)第61頁反面），印有「經驗明身份
      確由要（被）保人親自簽章辦理無誤」、「服務人員簽名
      」、「單位經辦」、「單位複核」等欄位，且被告亦供陳
      ：變更受益人應確認係要保人本人簽名等語（參見本院94
      年10月14日言詞辯論筆錄，本院卷卷(一)第119 頁、第120
      頁），可知被告原即要求其從業人員於要保人填載系爭變
      更申請書，應驗明身份，並確認由本人親自簽名蓋章，以
      免日後發生系爭變更申請書是否為要保人本人制作之爭議
      ，如被告確能注意落實上開要求，自可確定系爭變更申請
      書確為訴外人林進福所制作，避免本件爭議之發生，並免
      於遲延給付之情形，故被告對其遲延給付，顯有過失，應
      有可歸責之事由甚明。被告上開辯解，自不足採。從而，
      原告請求依保險法第34條第2 項規定計算之遲延利息，亦
      屬正當。
八、綜上所陳，原告本於保險契約之法律關係，請求被告給付
    198 萬3,334 及自接到通知後15日之翌日即93年3 月26日起
    至清償日止，按週年利率10% 計算之利息，應有理由，應予
    准許。
九、兩造均陳明願供擔保，請准宣告假執行或免為假執行，經核
    均無不合，應予准許，爰分別酌定相當之擔保金額宣告之。
十、至原告雖聲請本院向建仁醫院調取訴外人林進福於92年11月
    27日出院時簽署之出院同意書，以便對於系爭變更申請書上
    「林進福」簽名為筆跡鑑定，參加人亦為被告聲請將系爭變
    更申請書上「林進福」之簽名，送請鑑定機關為筆跡鑑定。
    惟查，經臺灣高雄地方法院檢察署將系爭變更申請書、安嘉
    鋼鐵有限公司交運單、昆元鋼鐵企業有限公司估價單、不動
    產房屋買賣契約書，及原告書寫之「林進福」筆跡資料，送
    請刑事警察局鑑定系爭變更申請書上之「林進福」筆跡是否
    與訴外人林進福筆跡或原告筆跡相符，刑事警察局認是否相
    符，歉難鑑定，已如前述，自無向健仁醫院調取前揭出院同
    意書，及再將系爭變更申請書上「林進福」之簽名，送請鑑
    定機關為筆跡鑑定之必要。此外，兩造其餘攻擊防禦方法，
    經本院審酌後，核予本件判決不生影響，無一一論述之必要
    ，附此敘明。
十一、據上論結，本件原告之訴為有理由，依民事訴訟法第78條
      、第86條第1 項前段、第390 條第2 項、第392 條第2 項
      ，判決如主文。
中　　華　　民　　國　　96　　年　　8 　　月　　10　　日
                      民事第三庭  法  官  伍逸康
以上正本證明與原本無異。
如不服本判決，應於送達後20日內，向本院提出上訴狀並表明上
訴理由，如於本判決宣告後送達前提起上訴者，應於判決送達後
10日內補提上訴理由書（須附繕本）。
中　　華　　民　　國　　96　　年　　8 　　月　　13　　日
                                  書記官  林雯琪
